【裁判字號】    95,台上,3687
【裁判日期】    950706
【裁判案由】    違反貪污治罪條例
【裁判全文】
最高法院刑事判決            九十五年度台上字第三六八七號
    上  訴  人  甲○○
                        之14.
                乙○○
                        256.
上列上訴人等因違反貪污治罪條例案件，不服臺灣高等法院臺南
分院中華民國九十五年四月十二日第二審更審判決（九十四年度
重上更(四)字第六七０號，起訴案號：臺灣嘉義地方法院檢察署八
十九年度偵字第五二三三號、第五三五五號、第五八二三號、第
六四七六號、第六四九三號、第六四九四號、第七一四０號），
提起上訴，本院判決如下：
    主  文
上訴駁回。
    理  由
按刑事訴訟法第三百七十七條規定，上訴於第三審法院，非以判
決違背法令為理由不得為之；是提起第三審上訴，應以原判決違
背法令為理由，係屬法定要件，如果上訴理由狀並未依據卷內訴
訟資料具體指摘原判決不適用何種法則或如何適用不當，或所指
摘原判決違法情事，顯與法律規定得為第三審上訴理由之違法情
形不相適合時，均應認其上訴為違背法律上之程式，予以駁回。
本件原判決撤銷第一審諭知上訴人甲○○、乙○○均無罪之判決
，改判依牽連犯，從一重分別論處甲○○依據法令從事公務之人
員，共同連續對於監督之事務，明知違背法令，直接圖自己私人
不法利益，因而獲得利益罪刑（處有期徒刑五年六月，褫奪公權
三年）、乙○○與依據法令從事公務之人員，共同連續對於監督
之事務，明知違背法令，直接圖自己私人不法利益，因而獲得利
益罪刑（處有期徒刑五年二月，褫奪公權三年）。上訴人等之上
訴意旨略稱：（一）依原判決事實認定，上訴人等犯罪之起點，
係民國八十八年八月間，此與原判決援引作為判決基礎之翁振興
、陳玉對證述：「八十八年十月初或十月中旬左右（詳細時間我
記不清楚），義竹鄉鄉民代表主席甲○○和我姊夫乙○○到我家
來找我，當時我太太陳玉對也在場，主席甲○○一來就表明來意
說：『興仔，你最近經濟不怎麼好，現在有外縣市的垃圾要進入
義竹鄉垃圾場去倒，你就負責引導並開門讓貨車進去，每進場一
台，我付你三千元（新臺幣，下同），這樣子好不好』（閩南語
發音），我當時即明白主席甲○○要我處理該垃圾場貨車出入事
宜，並隨即答應甲○○之要求」（翁振興部分）、「甲○○、乙
○○二人確實曾於八十八年十月中旬（詳細日期我記不清楚）至
我家找翁振興，至於他們三人談話內容，因甲○○不讓我在場，
我並不清楚，而我僅知道甲○○、乙○○係要來找翁振興做工」
（陳玉對部分），不相一致；而翁振興供證：「當時我太太陳玉
對也在場」，與陳玉對前開證述，亦不相符；均有判決理由矛盾
之違法。（二）原判決事實雖認定：「林元生因而指示不知情之
公司司機周國鉛駕駛車號ＳＷ－八五七號貨車，自八十八年十月
中旬起，至八十八年十月二十三日止，由翁振興在該垃圾場負責
接應、開門，連續至義竹鄉公所公有垃圾場（下稱義竹垃圾場）
傾倒一般事業廢棄物計十車次。另大鎮汽車貨運公司靠行司機廖
計松，則自八十八年九月三十日起，至八十九年一月三日止，連
續駕駛車號ＩＡ－六二三號貨車，以前述方式進入義竹垃圾場傾
倒一般事業廢棄物計十六車次。合計翁振興計引領二十六車次之
貨車進入義竹垃圾場傾倒廢棄物，甲○○因而取得五十二萬元之
所得」；惟廖計松駕車前來傾倒垃圾前，何以無他人前來傾倒？
廖計松駕車前往傾倒垃圾既係自八十八年九月三十日起，則上訴
人等當時尚未往找翁振興共謀至義竹垃圾場傾倒一般事業廢棄物
，則究係何人與廖計松接洽？對價為何？如何得出以每車二萬元
計算之公式？原判決俱未說明所憑之證據及認定之理由，已屬理
由不備。又廖計松至義竹垃圾場傾倒垃圾之時間，係於八十八年
十月以前，其與甲○○又不相識，若認係謝信天所媒介，亦應傳
喚廖計松到庭查明，原審就此未予查證，亦有證據調查未盡之違
法。（三）依原判決理由說明，係採納翁振興供稱：「在八十八
年十月初或十月中旬左右（詳細時間我記不清楚），義竹鄉鄉民
代表主席甲○○和我姊夫乙○○到我家來找我，當時我太太陳玉
對也在場，主席甲○○一來就表明來意說：『興仔，你最近經濟
不怎麼好，現在有外縣市的垃圾要進入義竹鄉垃圾場去倒，你就
負責引導並開門讓貨車進去，每進場一台，我付你三千元，這樣
子好不好』（閩南語發音），我當時即明白主席甲○○要我處理
該垃圾場貨車出入事宜，並隨即答應甲○○之要求。我答應甲○
○之後，隨即想到要怎麼進入垃圾場，並向甲○○、乙○○詢問
，而乙○○告訴我，垃圾場小門不會鎖，你進入垃圾場，打開管
理室的窗戶，按電動按鈕後大門就可以打開。當天談妥之後，過
了一陣子，乙○○就通知我，會有貨車要進場，要我準備，而在
乙○○、甲○○安排好的貨車要下交流道的時候，就會由乙○○
打電話給我，通知我說：『他們要到公園（意指新營收費站）了
』，並要我趕快到垃圾場去，並囑咐我有狀況要隨即聯絡，我即
依照此模式，到垃圾場接應外縣市載運垃圾之貨車，讓他們進入
垃圾場傾倒垃圾」，作為判決上訴人等有罪之證據資料；惟事實
欄對究係如何開啟垃圾場大門、何人傾倒垃圾係依乙○○之通知
、及廖計松傾倒垃圾係何人媒介等事實，俱未明確認定。再以周
國鉛於法務部調查局嘉義縣調查站（下稱嘉義縣調查站）供稱：
「我於八十八年八月中旬第一次載運廢棄物至義竹垃圾場係由我
老闆繪地圖給我，再給我『阿興』之行動電話（0000000
000），由我以行動電話（0000000000）事先聯絡
時間」，與廖計松於嘉義縣調查站供稱：「約於八十八年九月底
，一姓張之男子，主動前來向我詢問，是否願意幫他載運東西至
嘉義，一車次酬勞八千元，總計八十八年九月三十日至八十九年
一月三日之期間，共載運十六次前往義竹鄉垃圾場」、「每次載
運廢棄物均是由前述該名張姓男子主動打我的行動電話與我聯絡
，指示我前往前述國光橋附近之廢棄物堆置場所載運廢棄物，並
當場給我運費八千元，運抵嘉義時，前述該名『阿興』男子即會
主動與我聯絡」，參互以觀，渠二人開始至義竹垃圾場傾倒垃圾
之時間均在八十八年十月以前，渠等既與上訴人等素不相識，又
祇與翁振興聯絡，足證原判決事實認定：「甲○○與有犯意聯絡
之乙○○一同至嘉義縣義竹鄉民翁振興家中，商請翁振興帶引載
運廢棄物之貨車進場偷倒垃圾事宜，每車索價二萬元，並應允每
車次給予翁振興三千元（後調升為六千元）作為報酬」、「依乙
○○之通知或貨車司機以行動電話聯絡傾倒時間，再開門引領貨
車進場偷倒廢棄物」，顯屬無稽；而翁振興於八十八年十月以前
既與周國鉛、廖計松早有聯絡，何庸再透過上訴人等聯絡偷倒垃
圾之事，原判決未說明不採納周國鉛上開供述之理由，自屬理由
不備。（四）原判決係採納翁振興供稱：「另外我記得在被警方
查到後，我在外面聽到，甲○○、乙○○收外縣市的垃圾，每車
好像是二萬元，因此就去跟甲○○抱怨三千元太少，而甲○○向
我表示，外面傳聞不正確，實際價格沒那麼高，有些地方收八千
元，他願意提高我的酬勞，每車次給六千元」等語，作為認定甲
○○對前往義竹垃圾場偷倒垃圾之貨車，每車次索價二萬元之唯
一證據；然其認定與翁振興上開供述內容，已不一致，且翁振興
上開供述，顯屬傳聞，並無證據能力。（五）林元生於嘉義縣調
查站供稱：晉新環保工程有限公司（下稱晉新公司）自八十八年
十月中旬間起至八十八年十月二十三日止，由翁振興在該垃圾場
接應、開門，而連續至該垃圾場傾倒一般事業廢棄物合計約十車
次等語，與周國鉛供稱：「我於八十八年八月中旬第一次載運廢
棄物至義竹垃圾場」，已有不符。參諸八十八年十月中旬至同年
月二十三日，不過短短十日左右，廖計松自八十八年九月三十日
至八十九年一月三日，既僅載運垃圾前往傾倒十六次，則以周國
鉛供稱：自八十八年八月中旬開始，至同年十月底，共計傾倒十
一車次左右等語，較為可採。（六）原判決認定甲○○傾倒每車
次垃圾可圖得二萬元不法利益，二十六車次共計五十二萬元，乃
對上訴人等併宣告：「共同所得五十二萬元，應予連帶追繳沒收
，如全部或一部無法追繳時，應以其財產抵償之」，惟未扣除甲
○○已支付予翁振興之每車次三千元或六千元報酬，自屬違背法
令。（七）原判決理由記載：「晉新公司自八十八年十月中旬間
起至八十八年十月二十三日止，由翁振興在該垃圾場接應、開門
，而連續至該垃圾場傾倒一般事業廢棄物合計約十車次等情，業
據證人林元生於嘉義縣調查站供證在卷」，與翁振興供稱：「做
到第三次的時候，也就是八十八年十月二十三日晚間，就被義竹
分駐所查獲」等語，顯不相符；則晉新公司其餘七次傾倒垃圾，
究係何人接應、開門？又原判決事實認定，如若無誤（即傾倒二
十六車次，每車次翁振興報酬為三千或六千元），則翁振興所獲
不會超過十萬元，則翁振興供稱：「總計我大約拿到二十萬元左
右的報酬」，即非事實。又劉姵伶、謝信天係八十八年十月二十
三日後數日，始透過甲○○介紹認識翁振興，已經翁振興供明在
卷，則翁某如何向尚不相識之謝信天借款十五萬元？（八）八十
八年十月二十三日晚間，警方查獲周國鉛、廖計松前往義竹垃圾
場偷倒垃圾，係因黃江山報警處理之故。若係甲○○包庇偷倒垃
圾者，其於黃江山擬報警時，大可佯裝為其處理，而支開黃江山
，並通知翁振興等人走避，豈會任令黃江山報警？原判決理由
說明：「縱認證人黃江山於當時有告訴甲○○有人偷倒垃圾之事
，而黃江山亦有到公共電話打電話報警之事屬實，仍不能為甲○
○有利之認定」，顯屬理由不備。又原判決既認黃江山上開證述
，無足為有利於上訴人等之認定，何以又依最高法院發回意旨函
查：從好美里防風林西邊海埔魚塭駕駛小客車至義竹鄉頭竹村一
二０號可否經過義竹垃圾場？且就上開函查結果，能否採為有利
於上訴人等之認定，又未說明理由，殊難令人折服。（九）原判
決採為判決基礎之翁振興供述：「義竹鄉公所就在事後裝設保全
系統，但我仍繼續以向清潔隊員黃炳坤、蔡慶煌二人借用刷卡卡
片及小門鑰匙之方式，進入垃圾場打開管理室窗戶，以開啟垃圾
場大門（電動門），接引貨車進場倒垃圾」、「甲○○、乙○○
二人正式找我處理貨車進入垃圾場事宜之前，甲○○、乙○○曾
到我家找我，並向我表示，他們二人接受外縣市的垃圾到義竹垃
圾場傾倒垃圾，已被清潔隊員黃炳坤發現，希望我跟黃炳坤解釋
，他所發現垃圾場被偷倒垃圾，是我在處理的，我因不便拒絕，
所以就去跟黃炳坤表示，偷倒垃圾的事都是我在做的，黃炳坤因
與我很熟，所以就抱怨說為什麼不早一點講，他都已經向清潔隊
長翁碧達講了，並答應以後看到也不再講了」，與顏振益所供：
「翁振興談及十月二十三日以前，他曾去偷倒垃圾，都是義竹鄉
公所清潔隊司機黃炳坤教他如何開啟垃圾場入口之電動門，所以
十月二十三日他才進入垃圾場偷倒垃圾」，顯不相同，原判決未
說明如何取捨，自屬理由不備；而翁振興上開供述，亦與黃炳坤
在嘉義縣調查站證稱：「我知道蔡慶煌在八十八年十月二十三日
與翁振興共同在義竹垃圾場處理指揮車輛偷倒垃圾」不合；若翁
振興係受甲○○指使前往指揮偷倒垃圾，何以甲○○未事先打通
關節？又翁振興既供稱可輕易向黃炳坤、蔡慶煌借得鑰匙，其何
庸受甲○○指揮，而將厚利讓與他人？何須再以宵小行徑摸黑潛
入？足證翁振興之供述，顯非可採。而原判決事實認定：「翁振
興因經濟困窘遂答應甲○○、乙○○之要求，乃向熟識且不知情
之嘉義縣義竹鄉公所清潔隊員黃炳坤、蔡慶煌，借得義竹垃圾場
之鑰匙及保全管制卡以開啟垃圾場大門」，與顏振益、黃炳坤上
開供述，亦不相符。（十）翁振興於嘉義縣調查站已供稱：於八
十八年十一月間曾向謝信天借支十五萬元，其清償方式，係由伊
接應廢棄物至義竹垃圾場傾倒之報酬中扣除，且已清償完畢等語
，但其又稱：其所得之報酬係乙○○交付；足見其供述前後顯有
矛盾。又原判決既認定晉新公司至義竹垃圾場傾倒垃圾係自八十
八年十月中旬起至同年月二十三日止，而翁振興於八十八年十一
月間始向謝信天借款，何能以接應偷倒垃圾之報酬與借款相抵？
益見其供述應非事實。原判決竟謂：「翁振興供稱：對於欠謝信
天之債務，係由其接應廢棄物至義竹垃圾場傾倒之報酬中扣除，
且借款係十五萬元等語，與謝信天於嘉義縣調查站所供：翁振興
借款十五萬元迄今未清償，且於借款十五萬元後，翁振興又借三
萬元，亦迄未清償等語不符，則翁振興所供自上開報酬中扣除，
且借款為十五萬元均已清償等語，其真實性即非無疑，但亦僅係
翁振興之債務究否清償，有無避債之嫌，亦難以此即認翁振興上
開先後一致之供詞有何不足採信之處」，自屬於法有違。又翁振
興既供稱報酬係乙○○交付，為何又辯稱以報酬抵付向謝信天之
借款？而翁振興供稱：「不曾向劉惠莉（即劉姵伶）、謝信天拿
過錢」、「事後報酬由乙○○給付」，不但為乙○○所否認，劉
姵伶、謝信天、林元生復分別證稱：「我親自將晉新公司所收取
之二十萬元交給翁振興，分成二次，第一次八萬元，第二次十二
萬元，領錢完當天下午和晚上」、「我收的是現金，領錢確實在
八十八年十月十八日及十月二十五日」（劉姵伶部分）、「我確
曾受翁振興委託與劉惠莉前往晉新公司收取傾倒垃圾的費用，第
一次是在八十八年十月間，收取八萬元，在當日傍晚送到翁振興
於義竹家中，第二次約在八十八年十、十一月間，我與劉惠莉受
翁振興所託，前往晉新公司收款，在當日晚間約七、八時送往翁
振興家中，我與劉惠莉將所收全部款項二十萬元交予翁振興本人
收執」（謝信天部分）、「劉惠莉、謝信天分別於八十八年十月
十八日、八十八年十月二十五日至公司領取八萬元、十二萬元的
垃圾處理費」（林元生部分），並有晉新公司轉帳傳票影本二紙
在卷可按，足見翁振興前開供述，與事實不符，原判決就前開有
利於上訴人等之證據，未詳加勾稽，復未審酌劉姵伶於嘉義縣調
查站應訊時有身體不適情事，即以；「劉姵伶於嘉義縣調查站供
稱：『我收完錢馬上即交給與我同去收款的謝信天，我並沒有拿
到錢』，其另供證：『我有親自將錢交給翁振興』及證人謝信天
於原審證稱：『錢是劉姵伶交的』不符」，遽認謝信天、劉姵伶
有利於上訴人等之前開供述，非可採信，自屬理由不備。（十一
）證人即嘉義縣調查站調查員黃安祺已證稱：「當時相關證據直
接指向翁振興，因為翁振興依正常管道都沒有通知到案，所以組
長指示積極策動翁振興到案說明」、「當時承辦人員大家有共識
利用翁振興週邊相關地方人士勸他到案」、「（問：地方人士有
無包括甲○○？）有」，足見甲○○往臺中見翁振興係勸其投案
；翁振興供稱：甲○○叫伊不要說出他來等語，並非事實。又證
人李春茂於原審證稱：「不知道是星期六或星期日，主席甲○○
一大早就到我家找我，說垃圾場被偷倒非常生氣，商討要如何處
理，因為時值假日，所以我就請他星期一到鄉長室，我也有通知
清潔隊長、民政課長、政風主任及總務主任一起來會商，就決議
設保全」、「（問：設保全措施是何人提議？）是主席甲○○」
，若甲○○曾參與偷倒垃圾之事，豈有可能主動建議鄉長僱用保
全？足證翁振興係因甲○○建議僱用保全，遭斷財路，而挾怨報
復，原判決未說明不採納李春茂前開有利於甲○○供述之理由，
自屬理由不備。（十二）劉姵伶於八十六年、八十七年間任明谷
實業有限公司（下稱明谷公司）業務經理時，即與林元生相識，
謝信天於八十七年間，亦在明谷公司任職，惟與林元生尚未結識
，謝、林二人與本案事發前，始由劉姵伶介紹認識，業據劉姵伶
、林元生、謝信天供述明確，而翁振興曾要求劉姵伶、謝信天介
紹業者，至義竹垃圾場傾倒垃圾，亦據謝信天證述屬實，核與劉
姵伶供述相符；至於劉姵伶為介紹林元生與翁振興認識，乃於八
十八年六月間，與謝信天帶同林元生至翁振興住處，介紹翁、林
二人認識等情，亦經第一審隔離訊問劉姵伶、謝信天查證屬實；
雖翁振興、林元生均否認上情，惟與事實不符，自非可採；原判
決僅以；「劉姵伶於嘉義縣調查站供稱：『我收完錢馬上即交給
與我同去收款的謝信天，我並沒有拿到錢』，其另供證：『我有
親自將錢交給翁振興』及證人謝信天於原審證稱：『錢是劉姵伶
交的』不符」，即認謝信天、劉姵伶一致證稱將錢交予翁振興等
語，難以採信，顯與證據法則有違。（十三）謝信天於嘉義縣調
查站供稱：交錢予翁振興時有一自稱錢老師的算命先生在場等語
，雖經證人錢健豐於第一審審理時否認，惟謝信天若未見過該自
稱錢老師的算命先生，其實無虛構此一事實之必要，更不能以錢
健豐證稱未見過謝信天、劉姵伶，即認劉姵伶、謝信天等人有利
於上訴人等之證言，非可採信；況且錢健豐於原審已證稱：伊其
在翁振興家中曾看過在庭禿頭的那一個人（指謝信天），在地院
時法官是問我是否認識他，實際上我真的不認識，伊不能百分百
確定劉姵伶是否有出現等語，原判決竟以證人錢健豐於原審之證
言實難置信，即認證人謝信天、劉姵伶證稱：「向晉新公司收取
之款項係交與翁振興」等語，難以採信，其判斷有違經驗法則及
論理法則。（十四）卷附通訊監察報告中，並無甲○○提及義竹
垃圾場與每車二萬元或一噸三千元等事，甲○○甚至有提及那是
正式進去焚化爐的東西，此與本件偷倒垃圾之事無關，而所談：
「我是因為看他窮得要死，才幫忙他們，沒想到造成這個困擾」
、「你們害我現在茂仔（即鄉長李春茂）害怕統統都換了」，亦
無證據足證係非法之事，上開通訊監察報告不能執為不利於上訴
人等之認定，原判決竟執上開通訊監察報告，說明：「甲○○若
無參與涉入，豈有談及『因為看他窮得要死，才幫忙他們，沒想
到造成這個困擾』及鄉長李春茂何以因此事而『害怕』之理」，
自屬有違證據法則。又證人顏振益已證稱偷倒垃圾車輛之車籍資
料係伊取走等語，核與楊寧恭於更(二)審所證相符；而證人孫忠義
亦證稱：楊寧恭並未將車籍資料交予甲○○，而係交給顏振益等
語，足認違規偷倒垃圾車輛之車籍資料，並未於八十八年十月二
十三日當晚交予甲○○，若甲○○有意包庇，豈會任令顏振益取
走上開車籍資料？原判決認定：「楊寧恭既係事後才補載查獲車
輛車籍交付之情形，若果真係交與顏振益，豈有『補登載甲○○
指示將車籍資料交付，而非記載係交與顏振益』之理？況楊寧恭
、孫忠義查獲周國鉛等人偷倒垃圾時，猶依甲○○指示自行離去
，而任令周國鉛等人將垃圾傾倒在該垃圾場，足認甲○○之影響
力，則甲○○既交待翌日將偷倒車輛之車籍資料交付，楊寧恭等
人豈能不依指示交付與甲○○，而交予顏振益之理？」顯與事實
不符。（十五）證人黃炳坤於嘉義縣調查站證稱：「翁振興有跟
我說渠每次安排偷倒垃圾都是安排一至二輛拖車進入垃圾場偷倒
，所偷倒之垃圾係工廠之一般事業廢棄物，每次安排一輛拖車進
垃圾場傾倒可獲利八千元左右」，如若屬實，其對翁振興之作為
，自屬知情，原判決竟認定黃炳坤不知情，復未於理由內說明黃
炳坤上開供述是否可採，顯違經驗法則，亦屬理由不備；而由黃
炳坤前開供述，亦足以證明至義竹垃圾場偷倒垃圾係翁振興自行
安排，翁振興之供述，並非事實。至於黃炳坤另證稱：「翁振興
向我抱怨說義竹垃圾場被偷倒垃圾事件都是甲○○在主導」等語
，乃因其係甲○○政敵之連襟之緣故。（十六）原判決未採納顏
振益證稱：「甲○○當時則要求翁振興以後不要再載運垃圾至義
竹公立垃圾場傾倒」，其採證已然偏頗；縱令顏振益證稱：其處
理本件違法傾倒垃圾行為期間，翁振興即要求其前往甲○○家中
商談，並於八十八年十月二十九日上午前往嘉義縣義竹分駐所向
楊寧恭索取同年月二十三日查獲義竹垃圾場為人傾倒垃圾之照片
未果後，甲○○又打電話向其質問：「當日前往義竹分駐所何事
？」，並於同年十一月下旬即接到人事異動之命令，將其調離等
語屬實，以顏振益身為義竹垃圾場主管課長，其長期縱容偷倒垃
圾，甲○○質問其未及時處理本件偷倒垃圾事件，有何不當？其
因不適任遭調職，又有何違法？又嘉義縣義竹鄉對廢棄物代運及
垃圾場使用，訂有收費標準，則甲○○於警員楊寧恭請教如何處
理至義竹垃圾場偷倒垃圾之車輛時，指示將違規車輛之車籍資料
交付，由義竹鄉公所依收費標準處以二十倍罰鍰，自非無據；原
判決置上開收費標準於不論，亦未敘明該收費標準何以不足採為
有利於上訴人等認定之理由，有認定事實不憑證據及理由不備之
違法。又警員楊寧恭既供承報案紀錄係事後補寫，當執法者尚且
不知法律修改，豈能苛責鄉民代表應了解新修正的法規？甲○○
因不知廢棄物清理法已增訂刑責，乃依代表會通過之收費標準，
告知執法人員如何處理，豈能稱之為「誤導」？（十七）最高法
院八十二年度臺上字第六七九一號判決已論敘：「貪污治罪條例
第六條第四款對於主管或監督之事務，直接或間接圖利罪，其所
謂主管之事務，係指依法令於職務上對於該事務有主持或執行之
權責者而言；所謂監督事務，係指有權監察督導之權責者而言」
，同院五十六年度臺上字第二三三六號判決亦認：「立法委員既
無主管事務，即無非主管之事務可言」，而各級議會之民意代表
，係以集體表決方式行使職權，依相同法理，鄉民代表亦無主管
或監督之事務可言，況且鄉民代表之質詢對鄉長及各課室主管之
行政行為，並無拘束力。至於地方制度法第三十七條雖規定：「
鄉（鎮、市）民代表會之職權如下：一、議決鄉（鎮、市）規約
。二、議決鄉（鎮、市）預算。三、議決鄉（鎮、市）臨時稅課
……。十、其他依法律或上級法規、規章賦予之職權」，惟上開
權限，應由鄉民代表會共同以決議議決之，鄉民代表會主席並無
最終決定權；同法第四十八條第二項雖又規定：「鄉（鎮、市）
民代表於代表會定期會開會時有向前項各該首長或單位主管，就
其主管業務質詢之權」，惟其質詢僅供鄉長或主管單位參考，鄉
民代表對鄉長及其各級主管並無人事懲戒權，何來監察督導？而
依廢棄物清理法第四十一條規定，清除、處理廢棄物許可文件核
可權，屬於直轄市、縣（市）主管機關或中央主管機關委託之機
關，與鄉民代表之職權無關，上訴人等自非貪污治罪條例第六條
第四款之犯罪主體。原判決認定：「義竹垃圾場之運作，應屬該
鄉自治事項，該鄉民代表會自得依上開地方制度法賦予之職權，
予以監督，又有內政部九十年六月二十一日台（九十）內民字第
九００五二五五號函附卷足憑。甲○○既為嘉義縣義竹鄉鄉民代
表會主席，對嘉義縣義竹鄉公所管理之義竹垃圾場自有監督之權
，應可認定」，自屬適用法則不當各等語。
惟查：原判決依憑乙○○供認：伊與甲○○曾前往臺中與翁振興
會面等語、第一審共同被告翁振興於警詢及偵審中不利於上訴人
等之供述、證人楊寧恭、孫忠義、周國鉛、廖計松、翁慶明分別
於嘉義縣調查站及偵查中、陳玉對、顏振益於嘉義縣調查站、林
元生於嘉義縣調查站及第一審、錢健豐於第一審之證言及卷附之
嘉義縣義竹鄉公所九十五年三月二十七日義鄉政字第0950002927
號函、義竹分駐所受理各類案件紀錄表、通訊監察報告等證據資
料，認定上訴人等分別有其事實欄所載之犯行，已於理由內詳敘
其調查證據之結果及取捨證據認定之理由；並就上訴人等否認犯
罪之辯解，認非可採；證人黃江山、李春茂、劉姵伶、謝信天等
人之證言、楊寧恭於更(二)審翻異前供而為有利於甲○○之證述，
及嘉義縣義竹鄉公所檢送之顏振益於八十八年十一月二十四日簽
立之同意書，載明：「顏振益自願調任村幹事」等語，認俱非可
採，分別予以指駁或說明；復依憑調查證據之結果及地方制度法
第三十七條、第四十八條第二項規定，說明：「義竹垃圾場之運
作，應屬該鄉自治事項，該鄉民代表會自得依上開地方制度法賦
予之職權，予以監督，甲○○既為嘉義縣義竹鄉鄉民代表會主席
，對嘉義縣義竹鄉公所管理之義竹垃圾場自有監督之權」。從形
式上觀察，原判決並無理由不備、應於審判期日調查之證據未予
調查、認定事實不依證據、採證違背證據法則等違背法令之情形
；亦非僅以卷附通訊監察報告作為認定犯罪事實之唯一證據；上
訴意旨（七）、（八）、（九）、（十）、（十一）、（十二）
、（十三）、（十四）、（十六）、（十七）置原判決事實欄明
確認定及理由內詳予說明之事項於不顧，仍執前詞，就事實審法
院無違於證據法則之採證認事自由判斷職權的合法行使，再為單
純事實上爭執，俱非依據卷內資料而為主張之合法第三審上訴理
由。至於翁振興、陳玉對就翁振興參與本件犯罪之時點，分別證
稱：「八十八年十月初或十月中旬左右（詳細時間我記不清楚）
」（翁振興部分）、「甲○○、乙○○二人確實曾於八十八年十
月中旬（詳細日期我記不清楚）至我家找翁振興」（陳玉對部分
），乃上訴人等往找翁振興邀其參與本件犯罪之時間，並非上訴
人等起意犯罪之時間，原判決事實認定：「甲○○係嘉義縣義竹
鄉鄉民代表會主席，而嘉義縣義竹鄉鄉民代表會對於義竹垃圾場
之運作有監督之權限，其明知未依廢棄物清理法第二十條規定領
有廢棄物清除、處理許可證或核備文件，不得從事廢棄物貯存、
清除、處理工作。竟基於概括之犯意，於八十八年八月間某日起
……」，與上引翁振興、陳玉對之供述，並無不符；而陳玉對供
稱：「他們三人談話內容，因甲○○不讓我在場，我並不清楚，
而我僅知道甲○○、乙○○係要來找翁振興做工」，乃指上訴人
等與翁振興商談細節時，甲○○不讓陳玉對在場，非謂其始終不
在場，此與翁振興證稱：「當時我太太陳玉對也在場」，亦無矛
盾；上訴意旨（一）執此指摘原判決理由矛盾，自非依據卷內資
料而為主張。又原判決依憑調查證據之結果，認定：「林元生指
示不知情之公司司機周國鉛駕駛車號ＳＷ－八五七號貨車，自八
十八年十月中旬間起，至八十八年十月二十三日止，由翁振興在
該垃圾場負責接應、開門，連續至義竹鄉公所公有垃圾場傾倒一
般事業廢棄物計十車次。另大鎮汽車貨運公司靠行司機廖計松，
則自八十八年九月三十日起，至八十九年一月三日止，連續駕駛
車號ＩＡ－六二三號貨車，以前述方式進入義竹鄉公所公有垃圾
場傾倒一般事業廢棄物計十六車次。合計翁振興計引領二十六車
次之貨車進入義竹垃圾場傾倒廢棄物，甲○○因而取得五十二萬
元之所得」；則廖計松駕車前往義竹垃圾場傾倒垃圾之前，是否
另有他人前來傾倒，自應依憑調查證據之結果予以認定，尚難執
無證據證明除周國鉛、廖計松外另有他人赴義竹垃圾場傾倒垃圾
之事實，為有利於上訴人等之認定。而翁振興、陳玉對就翁振興
參與本件犯罪時點之證述，尚非明確（即同時供稱詳細時間記不
清楚），則依憑上開不明確之供述，自難為廖計松、周國鉛駕車
前往傾倒垃圾之時，上訴人等尚未往找翁振興共謀至義竹垃圾場
傾倒一般事業廢棄物之認定；而原判決係以翁振興、林元生之供
述，與卷附晉新公司轉帳傳票，相互印證，認定甲○○對至義竹
垃圾場傾倒垃圾之車輛，每車收二萬元（即晉新公司先後傾倒十
車次，支出二十萬元），則其就何以為前開事實認定，既非未予
說明，亦非祇以翁振興之供述，即為上開事實認定。況且原審審
判長於審判期日，詢問上訴人等及其辯護人：「尚有證據請求調
查？」，又均答稱：「沒有」（見原審卷第二一六頁），其至法
律審之本院，始又執原審未傳喚廖計松到庭查證云云，指摘原判
決證據調查未盡，自非適法。上訴意旨（二）、（三）、（四）
指摘原判決違法各節，均非合法之第三審上訴理由。又原判決以
林元生於偵查中供稱：「劉惠莉（即劉姵伶）、謝信天分別於八
十八年十月十八日、八十八年十月二十五日至公司領取八萬元、
十二萬元的垃圾處理費」，與卷附之晉新公司轉帳傳票影本二張
，相互印證，採納林元生供稱：晉新公司自八十八年十月中旬間
起至八十八年十月二十三日止，由翁振興在該垃圾場接應、開門
，而連續至該垃圾場傾倒一般事業廢棄物合計約十車次等語，作
為判決之基礎；而不採納周國鉛供稱：「我於八十八年八月中旬
第一次載運廢棄物至義竹垃圾場」，核屬事實審法院採證認事自
由判斷職權之合法行使，並未違法。上訴意旨（五）執此指摘原
判決違法，自非合法。至於甲○○縱使每車支付翁振興三千元或
六千元作為引導前往義竹垃圾場偷倒垃圾之報酬，惟向偷倒垃圾
之車輛每車收取二萬元，乃上訴人等原即不應取得之不法利益，
則原判決認定上訴人等傾倒每車次垃圾可圖得二萬元不法利益，
二十六車次共計五十二萬元，乃對上訴人等併宣告：「共同所得
五十二萬元，應予連帶追繳沒收，如全部或一部無法追繳時，應
以其財產抵償之」，自未違法。上訴意旨（六）執此指摘原判決
違背法令，顯不足以辨識原判決已具備違背法令之形式要件。至
於原判決採為判決基礎之翁振興證稱：「但做到第三次的時候，
也就是在八十八年十月二十三日晚間，就被義竹分駐所查獲」、
「至於我應得的酬勞，大約是每個禮拜拿一次，每次一萬多元至
三萬多元不等，總計我大約拿到二十萬元左右的酬勞」，雖與事
實認定不符，惟除去該部分與事實不符之供述，本件仍應為同一
事實認定，此項理由矛盾之違法瑕疵，顯於判決結果無影響，依
刑事訴訟法第三百八十條規定，仍難執為提起第三審上訴之適法
理由。上訴意旨（七）另以此指摘原判決違背法令，亦非合法。
又原判決並未採納黃炳坤之證言，作為判決之基礎，而黃炳坤於
嘉義縣調查站證稱：「翁振興有跟我說渠每次安排偷倒垃圾都是
安排一至二輛拖車進入垃圾場偷倒，所偷倒之垃圾係工廠之一般
事業廢棄物，每次安排一輛拖車進垃圾場傾倒可獲利八千元左右
」、「我知道蔡慶煌在八十八年十月二十三日與翁振興共同在義
竹垃圾場處理指揮車輛偷倒垃圾」，縱令屬實，祇不過能證明黃
炳坤對翁振興安排車輛至義竹垃圾場偷倒垃圾之事，非不知情，
及蔡慶煌曾參與八十八年十月二十三日周國鉛、廖計松駕車前往
義竹垃圾場偷倒垃圾之犯罪行為，但均無從動搖原判決所確認之
上訴人等犯罪事實；而卷附嘉義縣警察局布袋分局九十五年三月
八日嘉布警偵字第0950021947號函暨所附相關動線圖，旨在說明
自好美里防風林西邊海埔魚塭駕駛小客車至義竹鄉頭竹村一二０
號，是否會直接經過義竹垃圾場、於嘉三十號道路與往義竹垃圾
場交接處，可否看見該垃圾場車輛進出情形，該函內容及黃炳坤
前開證述，與上訴人等所涉犯罪之待證事實無關，對上訴人等顯
非必然有利，自無庸於判決理由內予以說明，上訴意旨（八）另
以前揭回函、上訴意旨（九）、（十五）執上引黃炳坤證言，分
別指摘原判決理由不備或採證違法，俱與法律規定得為第三審上
訴理由之違法情形不相適合。又翁振興供稱：「義竹鄉公所就在
事後裝設保全系統，但我仍繼續以向清潔隊員黃炳坤、蔡慶煌二
人借用刷卡卡片及小門鑰匙之方式，進入垃圾場打開管理室窗戶
，以開啟垃圾場大門（電動門），接引貨車進場倒垃圾」、「甲
○○、乙○○二人正式找我處理貨車進入垃圾場事宜之前，甲○
○、乙○○曾到我家找我，並向我表示，他們二人接受外縣市的
垃圾到義竹垃圾場傾倒垃圾，已被清潔隊員黃炳坤發現，希望我
跟黃炳坤解釋，他所發現垃圾場被偷倒垃圾，是我在處理的，我
因不便拒絕，所以就去跟黃炳坤表示，偷倒垃圾的事都是我在做
的，黃炳坤因與我很熟，所以就抱怨說為什麼不早一點講，他都
已經向清潔隊長翁碧達講了，並答應以後看到也不再講了」，與
顏振益所供：「翁振興談及十月二十三日以前，他曾去偷倒垃圾
，都是義竹鄉公所清潔隊司機黃炳坤教如何開啟垃圾場入口之電
動門，所以十月二十三日他才進入垃圾場偷倒垃圾」，雖不相同
，惟顏振益所供乃於訴訟外傳聞自翁振興，原判決又未採納顏振
益上開供述作為判決之基礎，其對顏振益前開供述自非未予取捨
，並無理由不備之違法；上訴意旨（九）另執此指摘原判決理由
不備，難謂適法。再依原判決事實認定，上訴人等於八十八年十
月二十三日周國鉛、廖計松駕車至義竹垃圾場偷倒垃圾為警查獲
之後，仍續推由翁振興向嘉義縣義竹鄉公所清潔隊員黃炳坤、蔡
慶煌，借得義竹垃圾場之保全管制卡，以開啟垃圾場大門，任由
廖計松駕車入內偷倒垃圾；則該垃圾場是否裝設保全，顯不影響
上訴人等續行讓人入內偷倒垃圾之事。證人李春茂於原審證稱：
「不知道是星期六或星期日，主席甲○○一大早就到我家找我說
，垃圾場被偷倒非常生氣，商討要如何處理，因為時值假日所以
我就請他星期一到鄉長室，我也有通知清潔隊長、民政課長、政
風主任及總務主任一起來會商，就決議設保全」、「（問：設保
全措施是何人提議？）是主席甲○○」，即對上訴人等並非必然
有利，無庸於判決理由內予以說明。上訴意旨（十一）另執此指
摘原判決理由不備，殊屬誤會。至於上訴人等其餘上訴意旨，均
未依據卷內訴訟資料具體指摘原判決不適用何種法則或如何適用
不當，俱非適法。綜上所論，本件上訴人等之上訴，均屬違背法
律上之程式，皆應駁回。
據上論結，應依刑事訴訟法第三百九十五條前段，判決如主文。
中    華    民    國  九十五  年    七    月    六    日
                      最高法院刑事第十二庭
                          審判長法官  林  永  茂
                                法官  洪  文  章
                                法官  蘇  振  堂
                                法官  蕭  仰  歸
                                法官  何  菁  莪
      本件正本證明與原本無異
                                      書  記  官
中    華    民    國  九十五  年    七    月   十三   日
                                                      Ｋ


司法院資訊處製作；財團法人民間司法改革基金會備份。
